ACORDAO-COMPLETO-2385212

ACÓRDÃO 611/2020 ATA 2/2020 - PRIMEIRA CÂMARA

VISTOS, relatados e discutidos estes autos de tomada de contas especial em desfavor do Instituto Filhos da Esperança (IFE) , da Sra. Marisa Rodrigues da Silva e do Sr. Wagner de Holanda Brasil, ex-presidentes da entidade, em razão da omissão no dever de prestar contas dos recursos repassados por força do Termo de Convênio Siconv 704498/2009;
ACORDAM os ministros do Tribunal de Contas da União, reunidos em sessão da 1ª Câmara, diante das razões expostas pelo relator, em: 
9.1. julgar irregulares as contas do Instituto Filhos da Esperança (02.837.202/0001-18) , do Sr. Wagner de Holanda Brasil (XXX.275.204-XX) e da Sra. Marisa Rodrigues da Silva (XXX.646.104-XX) , com fundamento nos arts. 1º, inciso I, 16, inciso III, alíneas "a", e 23, inciso III, da Lei 8.443/1992 c/c com os arts. 1º, inciso I, 209, inciso II, 210 e 214, inciso III, do RITCU;
9.2. condenar os responsáveis acima mencionados ao pagamento da quantia a seguir especificada, com a fixação do prazo de 15 (quinze) dias, a contar da notificação, para comprovar, perante o Tribunal (art. 214, inciso III, alínea "a", do Regimento Interno) , o recolhimento da dívida aos cofres do Tesouro Nacional, atualizada monetariamente e acrescida dos juros de mora, calculados a partir das datas discriminadas, até a data do recolhimento, na forma prevista na legislação em vigor, com o abatimento de valores acaso já satisfeitos, nos termos da legislação vigente:
	DATA 
	VALOR

	25/3/2010
	R$ 70.000,00

9.3. aplicar ao Instituto Filhos da Esperança (02.837.202/0001-18) , à Sra. Marisa Rodrigues da Silva (XXX.646.104-XX) e ao Sr. Wagner de Holanda Brasil (XXX.275.204-XX) , individualmente, a multa prevista no art. 57 da Lei 8.443/1992, c/c o art. 267 do Regimento Interno, no valor de R$ 10.000,00 (dez mil reais) , fixando-lhes o prazo de 15 (quinze) dias, a contar da notificação, para que comprovem, perante o Tribunal (art. 214, inciso III, alínea "a", do Regimento Interno) , o recolhimento da dívida aos cofres do Tesouro Nacional, atualizada monetariamente desde a data deste acórdão até a do efetivo recolhimento, se for paga após o vencimento, na forma da legislação em vigor;
9.4. autorizar a cobrança judicial das dívidas, caso não atendidas as notificações, na forma do art. 28, inciso II, da Lei 8.443/1992;
9.5. autorizar, desde logo, caso solicitado e o processo não tenha sido remetido para cobrança judicial, o pagamento das dívidas em até 36 (trinta e seis) parcelas mensais e consecutivas, nos termos do art. 26 da Lei 8.443/1992, c/c o art. 217 do Regimento Interno/TCU, fixando-se o vencimento da primeira parcela em 15 (quinze) dias, a contar do recebimento da notificação, e o das demais a cada mês, devendo incidir sobre cada valor mensal os correspondentes acréscimos legais, na forma prevista na legislação em vigor, sem prejuízo de alertar os responsáveis de que a falta de comprovação do recolhimento de qualquer parcela implicará o vencimento antecipado do saldo devedor;
9.6. dar ciência desta deliberação ao Procurador-Chefe da Procuradoria da República no Estado do Rio Grande do Norte, nos termos do § 3º do art. 16 da Lei 8.443/1992, c/c o § 7º do art. 209 do Regimento Interno do TCU, para adoção das medidas que entender cabíveis.

Tomada de Contas Especial instaurada em virtude do não encaminhamento da documentação exigida  para a prestação de contas de convênio firmado entre o Ministério do Esporte e o Instituto Filhos da Esperança.

Primeira Câmara

Ministério do Esporte (extinta).

3. Responsáveis: Instituto Filhos da Esperança - IFE (02.837.202/0001-18); Marisa Rodrigues da Silva (XXX.646.104-XX); Wagner de Holanda Brasil (XXX.275.204-XX).

13.1. Ministros presentes: Walton Alencar Rodrigues (Presidente) e Vital do Rêgo (Relator).
13.2. Ministros-Substitutos convocados: Marcos Bemquerer Costa e André Luís de Carvalho.
13.3. Ministro-Substituto presente: Weder de Oliveira.

ACORDAO-COMPLETO-2487457

Acórdão 10965/2021 - Primeira Câmara

ACORDAO-COMPLETO-2516538

Acórdão 4466/2022 - Primeira Câmara

ACORDAO-COMPLETO-2414758

Acórdão 6872/2020 - Primeira Câmara

ACORDAO-COMPLETO-2407048

Acórdão de Relação 4931/2020 - Primeira Câmara

Acórdão de Relação

VITAL DO RÊGO

Adoto como relatório o pronunciamento da Secretaria de Controle Externo de Tomada de Contas Especial (peça 69) , que contou com a anuência do corpo diretivo daquela unidade (peças 70 e 71) , lavrada nos seguintes termos:
INTRODUÇÃO
Cuidam os autos de tomada de contas especial instaurada pelo então Ministério dos Esportes (ME) , em desfavor do Instituto Filhos da Esperança - IFE (CNPJ 02.837. 202/0001-18) e de Marisa Rodrigues da Silva (CPF XXX.646.104-XX, peça 3) , sua Presidente, em razão da omissão no dever de prestar contas dos recursos repassados ao IFE por força do Termo de Convênio Siconv 704498/2009 (peça 1, p. 46-56) , celebrado com a União, por intermédio do ME.
HISTÓRICO
O aludido convênio, cujo extrato foi publicado no DOU de 2/12/2009, Seção 3, p. 172 (peça 1, p. 58) , teve por objeto o "desenvolvimento de atividades recreativas e de lazer, por 14 meses, em 01 (um) núcleo, para crianças, adolescentes, jovens, adultos, idosos e portadores de deficiência, no município de Tangará/RN" (Cláusula Primeira do Termo de Convênio, peça 1, p. 47) , de acordo com o Plano de Trabalho, termos estes aprovados pelo Parecer DPSEL/SNDEL 32/2009 (peça 1, p. 25-27) e Parecer Conjur/ME 496/2009 (peça 1, p. 40-43) .
Conforme disposto na Cláusula Quarta do Termo de Convênio, foram previstos R$ 73.500,00 para a execução do objeto, dos quais R$ 70.000,00 seriam repassados pelo concedente e R$ 3.500,00 corresponderiam à contrapartida (peça 1, p. 50) . 
Os recursos federais foram repassados em duas parcelas, mediante as ordens bancárias 2010OB800991, no valor de R$ 65.365,00 (peça 1, p. 63) , e 2010OB800992, no valor de R$ 4.635,00 (peça 1, p. 64) , emitidas em 25/3/2010 (peça 1, p. 138) , para crédito na conta específica junto ao Banco do Brasil, Agência 701-3, c/c 10.724-7 (peça 1, p. 60) .
4.	O ajuste vigeu no período de 24/11/2009 a 25/5/2011, e previa a apresentação da prestação de contas até 25/6/2011, conforme cláusula terceira, caput e parágrafo segundo, do termo de convênio (peça 1, p. 50) .
Quanto às providências internas adotadas pelo órgão Concedente (ME) com vistas a sanear a irregularidade verificada, destacam-se as seguintes:
	Quadro 1 - Evidências Técnicas

	Data
	Documento
	Principais conclusões
	Localização

	21/7/2008
	Parecer Técnico de Prestação de Contas 8/2009
	Aprovação técnica de execução de objeto de outro convênio, o 399/2006, sujeita às aprovações contábeis e financeiras.
	Peça 1, p. 87-89

	8/11/2010
	Relatório de Visita Técnica in loco 50/2010
	Elencou pendências de atendimento aos ofícios do ME.
	Peça 1, p. 85-86

	9/11/2010
	Parecer Técnico 318/2010
	Considerou que as irregularidades de ordem técnica apontadas foram sanadas.
	Peça 1, p. 83-84

	26/5/2014
	Parecer Financeiro 72/2014
	Pela reprovação do montante de R$ 70.000,00, pela não inserção da prestação de contas no Siconv por parte da responsável, que foi devidamente notificada.
	Peça 1, p. 90-91

	27/5/2014
	Despacho
	Reprovação das contas pelo Diretor do Departamento de Gestão Interna, e lançamento da inadimplência no Siconv
	Peça 1, p. 92

	14/12/2015
	Relatório de TCE 20/2015
	Apurou dano de R$ 70.000,00, sob a responsabilidade da gestora e da pessoa jurídica convenente.
	Peça 1, p. 121-124

Os responsáveis, Sra. Marisa Rodrigues da Silva e IFE - este último representado pela primeira, na qualidade de sua Presidente -, foram devidamente comunicados das exigências legais de comprovação e notificados, consoante quadro a seguir, oportunizando-lhes que apresentassem defesa regularizando as impropriedades apuradas no Parecer Financeiro 72/2014/CPREC/CGPCO/DGI/SE/ME ou restituíssem o valor do débito aos cofres federais:
	Data
	Documento
	Localização

	17/5/2010
	Ofício 349/2010-SNDEL/DPSEL/ME
	Peça 1, p. 93-95

	30/8/2011
	Ofício 1626/2011-SPOA/SE/ME
	Peça 1, p. 97-98

	5/3/2013
	Ofício 206/2013-CGPCO/DGI/SE/ME
	Peça 1, p. 99-100

	24/7/2013
	Ofício 594/2013-CGPCO/DGI/SE/ME
	Peça 1, p. 101-102

	1/7/2014
	Ofício 270/2014-CGPCO/DGI/SE/ME
	Peça 1, p. 103-106

A inscrição em conta de responsabilidade, no Siafi, foi efetuada mediante a Nota de Lançamento 2014NL000459, de 28/5/2014 (peça 1, p. 120) .
Identificada a irregularidade, a TCE foi instaurada, em 10/12/2015 (peça 1, p. 1-5) , intempestivamente, tendo sido os responsáveis devidamente notificados (conforme quadro retro) visando à regularização das contas e/ou o ressarcimento do dano.
Em 3/2/2016, a Controladoria-Geral da União elaborou o Relatório de Auditoria 135/2016 (peça 1, em que a correta ordem de páginas nos autos é 132, 131, 130 e 129) ; na mesma data, expediu o Parecer do Dirigente do Órgão de Controle Interno 135/2016-CGU (peça 1, p. 127) , pela irregularidade das contas, em consonância com as informações contidas no Relatório do Tomador de Contas, mormente no que tange à quantificação do débito e identificação da responsável; ato contínuo, o órgão emitiu o Certificado de Auditoria 135/2016-CGU (peça 1, p. 128-129) , também pela irregularidade das contas.
Em 5/4/2016, foi proferido o Pronunciamento Ministerial atestando conhecimento das irregularidades (peça 1, p. 144) .
Em 15/4/2016, foi promovido, pela Secex-RN, o Exame Preliminar atestando a devida constituição da TCE e determinando-se sua instrução (peça 2) ; na mesma data, embora o Titular não tenha marcado "x" no campo adequado na mesma peça, o tramite à 1ª Diretoria aponta inequivocamente que ele encaminhou o processo para instrução, tendo em vista a imediata citação dos responsáveis.
Em 26/5/2016, foi elaborada instrução de citação dos responsáveis (peça 6) , que contou com a anuência da Unidade Técnica (peça 7) .
Em 3/6/2016, foram expedidos os ofícios citatórios 591 e 592/2016-TCU/Secex-RN (peças 8 e 9) ; o AR do primeiro ofício retornou com a informação "desconhecido" (peças 13 e 14) ; já o do segundo ofício, foi recebido em 9/6/2016 (peça 16) .
Em 13/6/2016, a responsável compareceu aos autos por meio de seu Ofício 2/2016 (peça 10) , requerendo cópias dos autos; ainda na mesma data, encaminhou pedido de prorrogação de prazo (peça 11) , tendo sido imediatamente atendido, conforme despacho proferido (peça 12) .
Em 6/7/2016, foi expedido novo Ofício 767/2016-TCU/Secex-RN ao Instituto Filhos da Esperança (peça 17) , de modo a substituir o Ofício 591/2016-TCU/Secex-RN, cuja entrega havia sido frustrada; desta feita, o AR retornou com atendimento em 18/7/2016 (peça 18) .
Em 26/8/2016, a responsável Sra. Marisa Rodrigues da Silva requereu novas cópias dos autos (peça 19) , atendida em 6/9/2016 (peça 23) , bem como solicitou nova prorrogação de prazo (peça 20) , a qual, encaminhada ao Relator (peça 21) , foi excepcionalmente atendida (peça 22) .
1.1.1.1. Em 27/9/2016, a responsável apresentou o documento 558.441.232 (peça 24) , discorrendo sobre os fatos e o mérito, com anexação de outros documentos, o que incluía cópias de um aparente livro de controle e registro de atas, contendo cópia de três supostas e distintas atas de assembleia do IFE (peça 24, p. 16-18) , que sugerem a seguinte alteração na cadeia sucessória da ordem de comando do Instituto (compilação também com base em outros documentos especificados) :
	Nome
	CPF
	Cargo
	Gestão
	Localização

	Marisa Rodrigues da Silva
	XXX.646.104-XX
	Presidente
	4/12/2006 a 6/11/2010
	Peça 1, p. 57
Peça 24, p. 16

	Marisa Rodrigues da Silva
	XXX.646.104-XX
	Presidente
	7/11/2010 a 26/2/2011 (1) 
	peça 24, p. 16

	Wagner de Holanda Brasil
	XXX.275.204-XX
	Presidente
	27/2/2011 a 26/2/2014 (2) 
	Peça 24, p. 17

	José Wedson Rodrigues da Silva
	XXX.732.834-XX
	Presidente
	27/2/2014 a 27/2/2017
	Peça 24, p. 18

Observações:
 (1) Renunciou, embora eleita até 7/11/2013 (peça 24, p. 16) ;
 (2) Embora conste eleito para até 2012, vê-se, na Ata subsequente (peça 24, p. 18) , que permaneceu como Presidente da instituição.
Destaca-se que, junto às suas alegações, a Sra. Marisa Rodrigues da Silva solicitou nova prorrogação de 30 dias, mas, segundo a Secex-RN, o prazo para resposta da responsável já teria sido suficientemente dilatado, não havendo prejuízo ao contraditório e à ampla defesa.
Após análise, foi elaborada, em 6/2/2017, instrução de mérito pelo auditor responsável (peça 30) , que contou com a anuência de seu Diretor (peça 31) e do Secretário da Unidade Técnica (peça 32) , a qual propôs julgar irregulares as contas do Instituto Filhos da Esperança e de sua presidente, Marisa Rodrigues da Silva, além de imputação de débito e aplicação de multa.
Em sua análise, a Unidade Técnica concluiu que, como a ata de eleição não foi levada a registro perante o oficial de Registro de Títulos e Documentos Civil de Pessoa Jurídica competente, ela não tinha valor legal e a Sra. Marisa Rodrigues da Silva deveria ser considerada a única responsável pelo Instituto Filhos da Esperança durante todo o período de execução do convênio, incluindo o período para prestação de contas (peça 30, p. 4-5) .
Entretanto, o representante do Ministério Público junto ao TCU, Procurador Rodrigo Medeiros de Lima, emitiu parecer dissentindo do posicionamento da Secex-RN no que concerne ao não acatamento da ata de eleição que não foi levada a registro, por conflitar com a orientação jurisprudencial da Casa (peça 33) . 
Em seu parecer, o representante do Ministério Público junto ao TCU opina pela restituição dos autos à Unidade Técnica para o chamamento do responsável pela prestação de contas, Sr. Wagner de Holanda Brasil a este feito, bem assim para que se retifique a citação da Srª. Marisa Rodrigues da Silva - para que seja ela instada a comprovar a regular aplicação do montante dos recursos por ela geridos no âmbito do Convênio nº 704498/2009, assim como decidiu a 2ª Câmara em caso análogo (Acórdão 9420/2016-TCU-Segunda Câmara, relatoria de Vital do Rego) .
Acatando a manifestação do Ministério Público, o Ministro-Relator Vital do Rêgo determinou a restituição do processo à unidade técnica para o chamamento aos autos do responsável pela prestação de contas, Sr. Wagner de Holanda Brasil, bem como para que se retificasse a citação da Sra. Marisa Rodrigues da Silva, de sorte que a responsável fosse instada a comprovar a regular aplicação dos recursos por ela geridos no âmbito do mencionado ajuste (peça 34) .
Em 14/66/2017, foi, então, elaborada nova instrução propondo citação do Instituto Filhos da Esperança - IFE, da Sra. Marisa Rodrigues da Silva e do Sr. Wagner de Holanda Brasil nos termos sugeridos pelo Ministério Público (peça 36) , a qual foi acatada pela Unidade Técnica (peça 37) , que emitiu os referidos ofícios (peças 38, 39 e 40) .
Não tendo sido encontrado o destinatário Instituto Filhos da Esperança - IFE, foi emitido novo ofício em 30/8/2017 (peça 49) , sendo novamente devolvido sem a devida entrega.
Diante da não efetivação das comunicações, a Secretária da Secex-RN determinou que a comunicação ao Instituto Filhos da Esperança - IFE fosse dirigida ao seu representante legal (peça 59) , a qual foi finamente entregue (peça 61) .
EXAME TÉCNICO
Análise das alegações de defesa da Sra. Marisa Rodrigues da Silva
Conforme já descrito no histórico, a Sra. Marisa Rodrigues da Silva foi primeiramente citada em 3/6/2016, por meio do Ofício 0592/2016-TCU/SECEX-RN (peça 8) , e apresentou parte de suas alegações em 27/9/2016 (peça 24) , após ter dois pedidos de prorrogação de prazo acatados (peças 11 e 12) .
Entretanto, a responsável pediu, junto às suas alegações, nova prorrogação de 30 dias, mas, segundo a Secex-RN, o prazo para resposta da responsável já teria sido suficientemente dilatado, não havendo prejuízo ao contraditório e à ampla defesa, de forma que esse terceiro pedido não foi acatado.
Após manifestação do Ministério Público (peça 33) , que foi acatada pela Ministro-Relator (peça 34) , a Sra. Marisa Rodrigues da Silva foi novamente citada (peça 39) para que fosse instada a comprovar a regular aplicação dos recursos por ela geridos no âmbito do mencionado ajuste.
O Ofício 0544/2017-TCU/SECEX-RN, de 16/6/2017, que a citou novamente, foi devidamente entregue em 29/6/2017 (peça 41) .
Apesar de ter pedido prorrogação de prazo para apresentar suas alegações de defesa (peça 45) , a Sra. Marisa Rodrigues da Silva não apresentou nova manifestação e nem complementou a manifestação apresentada no dia 27/9/2016.
Entretanto, por já ter apresentada resposta anteriormente, ou pelo menos, parte dela, não será considerada revel no presente processo.
Do documento apresentado pela responsável em destaque (peça 24) , extraem-se os seguintes argumentos de defesa:
1.2. Argumento 1: sustenta a defendente (peça 24, p. 2, item 1.2) que o Ministério dos Esportes endereçou os Ofícios 1626/2011, 206/2013 e 594/2013, concedendo prazo para prestação de contas e informando a inadimplência dos responsáveis, e que teriam sido recebidos no Instituto por pessoa alheia à recorrente (peça 24, p. 8-13) .
1.2.1. Análise 1 (rejeição) : 
1.2.1.1. Embora a defendente sustente que os ofícios foram recebidos no Instituto por pessoa alheia à recorrente, a jurisprudência do TCU considera regular e válida a citação recebida por terceiro, quando enviada a endereço constante de base de dados oficial (Acórdão 273/2011-TCU-Segunda Câmara - relator: Aroldo Cedraz, 7.297/2011-TCU-2ª Câmara - relator: Augusto Nardes, 5.575/2009-TCU-1ª Câmara - relator: Augusto Sherman, 8.886/2011-TCU-1ª Câmara - relator: Weder de Oliveria, 1.314/2010- TCU-1ª Câmara - relator: Augusto Nardes, 1.073/2010-TCU-2ª Câmara - relator: Augusto Sherman, 785/2008-TCU-2ª Câmara - relator: Augusto Sherman, 1.019/2008-TCU-Plenário - relator: Benjamin Zymler, 1.110/2008-TCU-2ª Câmara - relator: Augusto Sherman e 3.300/2007-TCU-2ª Câmara - relator: Benjamin Zymler) .
1.2.1.2. No presente caso, era obrigação da responsável manter seus endereços atualizados junto ao Ministério do Esporte, principalmente se havia deixado de ocupar a função de Presidente, pois foi esse vínculo que ela utilizou para firmar o Convênio em nome do Instituto (peça 1, p. 46-57) . Observe-se que ainda houve tentativa de entrega do Ofício 270/2014 (peça 24, p. 14-15) , cujo AR, mesmo com endereço correto do IFE, retornou sob o argumento de "desconhecido".
1.2.1.3. No caso em comento, as notificações se destinavam à responsável, mas na qualidade de Presidente do Instituto, por ter sido essa a última informação constante do Convênio. Desse modo, não há razoabilidade na argumentação da defendente, até pelas sucessivas oportunidades que teve para prestar as contas, inclusive nesta instância de controle externo. 
1.2.1.4. Realmente, muitas foram as chances oportunizadas para que apresentasse a prestação de contas, e, independentemente do que possa a responsável argumentar em relação aos procedimentos adotados no âmbito do controle interno, verifica-se que, mesmo na presente instância de controle externo, a responsável permaneceu inerte com suas obrigações.
1.2.1.5. Apesar de não ter enviado nova resposta à última citação, destaca-se que o Ofício 0544/2017-TCU/SECEX-RN, de 16/6/2017, também foi recebido por terceiro (peça 41) , de forma que a análise acima também se aplica a essa última correspondência.
1.3. Argumento 2: a defendente sustenta (peça 24, p. 2-3, item 1.3) que os ofícios enviados pelo Ministério do Esporte não poderiam ser entregues a ela porque "respondeu pela Presidência do Instituto até o dia 27/2/2011, tendo assumido a titularidade do órgão o Sr. Wagner de Holanda Brasil".
1.3.1. Análise 2 (rejeição) : 
1.3.1.1. Compulsando-se o Termo de Convênio, extrai-se que era obrigação do Convenente (Cláusula Segunda, inciso II, alínea "g") manter atualizada a escrituração contábil específica dos atos e fatos relativos à execução do convênio, para fins de fiscalização, acompanhamento e avaliação dos resultados obtidos.
1.3.1.2. Ao ser signatária do convênio, na qualidade de representante legal do Instituto, a responsável assumiu o compromisso público de se vincular aos termos pactuados; nesse sentido, na posição de "ordenadora de despesa" ocupando a função de presidente do IFE, a responsável não demonstrou ter apresentado, junto ao ME, qualquer documento que a isentasse de permanecer respondendo pela pessoa jurídica a que representava.
1.3.1.3. Sendo assim, para todos os efeitos, qualquer comunicação da pasta ministerial deveria se dar, como de fato se deu, só mesmo em nome da signatária do convênio. A mudança eventual do ordenador de despesa é um ato relativo à sua execução, principalmente se um terceiro elemento, antes estranho à relação convenial, adentrasse oficialmente no manejo dos recursos públicos federais disponibilizados.
1.3.1.4. Todavia, se houve essa alteração de comando do Instituto, não há, nos autos, elementos capazes de deixar claro que este fato tenha sido do conhecimento do Ministério do Esporte. A conduta omissiva, portanto, da responsável opera em seu desfavor, nesse quesito. Com efeito, a despeito das informações dispostas no quadro do item 16.1.1.1, acima, a responsável informou (item 32.3.1.1) que esteve à frente da gestão do convenente até 26/2/2011, ou seja, durante 84% da vigência do convênio, que veio de 24/11/2009 a 25/5/2011.
1.4. Argumento 3: Sustenta, ainda, a responsável (peça 24, p. 3, itens 2.1 a 2.4 e 3) a aplicação da Súmula TCU 230, para repassar a responsabilidade da prestação de contas ao seu suposto sucessor (princípio da continuidade administrativa) , e, ainda: que, por ter se afastado do Instituto, só veio a tomar conhecimento da ocorrência recentemente; que, se advertida antes, teria adotado todas as medidas cabíveis para reunir a documentação (que estaria em poder do IFE) ; que acreditava que seu sucessor tivesse procedido à prestação de contas respectiva, posto que tinha conhecimento dos fatos; que tem certeza da consecução do objeto;  que requereu extratos ao Banco do Brasil, e que, em virtude de greve, não os obteve, solicitando nova prorrogação de prazo.
1.4.1. Análise 3 (rejeição) :
1.4.1.1. Primeiramente, verifica-se que a integralidade dos recursos federais foi repassada na gestão da responsável defendente. Já foi narrado em outra passagem que os recursos federais foram repassados em duas parcelas, mediante as Ordens Bancárias 2010OB800991, no valor de R$ 65.365,00 (peça 1, p. 63) , e 2010OB800992, no valor de R$ 4.635,00 (peça 1, p. 64) , emitidas em 25/3/2010 (peça 1, p. 138) , para crédito na conta específica junto ao Banco do Brasil, Agência 701-3, c/c 10.724-7 (peça 1, p. 60) .
1.4.1.2. A responsável argumenta que sua gestão terminou em 27/2/2011 - portanto, quase um ano após ter recebido os recursos federais. Não havendo elementos nos autos - extratos, notas fiscais, recibos, relação de pagamentos, entre outros - que possam lançar dúvidas sobre a integral disponibilidade dos recursos exclusivamente a pessoa da responsável, é descabido se falar em gestão do sucessor e obrigações que lhe são correlatas (como, por exemplo, a da prestação de contas) .
1.4.1.3. Não obstante, a própria responsável anexa, aos autos, cópias de um aparente livro de controle e registro de atas, contendo cópia de três supostas e distintas atas de assembleia do IFE (peça 24, p. 16-18) , que sugerem a alteração na cadeia sucessória da ordem de comando do Instituto (compilação também com base em outros documentos especificados) , conforme quadro do item 16.1.1.1, acima.
1.4.1.4. Apesar da data final da vigência do convênio e aquela para prestação de contas adentraram na gestão do Sr. Wagner de Holanda Brasil (25/5/2011 e 25/6/2011, respectivamente) , a Sra. Marisa Rodrigues da Silva não se desoneraria da responsabilidade pelas irregularidades encontradas e por eventuais débitos imputados e multas aplicadas, pois a maior parte da vigência do convênio ocorreu sob sua gestão. Entretanto, a responsabilidade pela prestação de contas recai sobre Sr. Wagner de Holanda Brasil.
1.4.1.5. Acatando manifestação do Ministério Público junto ao TCU, o Ministro-Relator Vital do Rêgo determinou o chamamento aos autos do responsável pela prestação de contas, Sr. Wagner de Holanda Brasil, o que foi feito por meio do Ofício 0545/2017-TCU/SECEX-RN, de 16/6/2017 (peça 40) .
32.3.1.6.	A propósito, conforme ressaltado na instrução de peça 30, a Sra. Marisa Rodrigues da Silva mantinha com o Sr. Wagner de Holanda Brasil (de acordo com o Sistema CPF, peças 26 e 28, e CNPJ, peça 27) a sociedade de uma empresa denominada "Brasil Habitare Consultoria e Empreendimentos Ltda.-ME" - CNPJ 08.051.904/0001-58) , desde 31/5/2006, ambos na qualidade de sócios-administradores, na proporção de 80/20 do capital social, o que, no mínimo, indica relação de proximidade entre ambos que traz mais descrédito ao argumento de não estava ciente da omissão em destaque. Logo, as alegações de defesa da Sra. Marisa não merecem acolhimento, devendo ser mantida a responsabilidade dela pela devolução dos recursos no montante do débito apurado, solidariamente, com os outros dois envolvidos.
Análise das alegações de defesa do Sr. Wagner de Holanda Brasil e do Instituto Filhos da Esperança
Mesmo após um pedido de prorrogação de prazo pelo Sr. Wagner de Holanda Brasil (peça 43) e um pedido de prorrogação de prazo pelo Instituto Filhos da Esperança - IFE (peça 62) , ambos concedidos (peças 44 e 63) e um pedido de cópia integral do processo em 13/8/2018 (peça 64) , também concedido (peça 65) , não houve manifestação de nenhum dos dois citados, de forma que ambos serão considerados revéis pelo Tribunal, para todos os efeitos, em conformidade com o art. 12, § 3°, da Lei 8.443/1992.
Nos processos do TCU, a revelia não leva à presunção de que seriam verdadeiras todas as imputações levantadas contra os responsáveis, diferentemente do que ocorre no processo civil, em que a revelia do réu opera a presunção da verdade dos fatos narrados pelo autor. Dessa forma, a avaliação da responsabilidade do agente não pode prescindir da prova existente no processo ou para ele carreada. 
Ao não apresentar sua defesa, ambos os responsáveis deixaram de produzir prova da regular aplicação dos recursos sob sua responsabilidade, em afronta às normas que impõem aos gestores públicos a obrigação legal de, sempre que demandados pelos órgãos de controle, apresentar os documentos que demonstrem a correta utilização das verbas públicas, a exemplo do contido no art. 93 do Decreto-Lei 200/67: "Quem quer que utilize dinheiros públicos terá de justificar seu bom e regular emprego na conformidade das leis, regulamentos e normas emanadas das autoridades administrativas competentes." 
Mesmo as alegações de defesa não sendo apresentadas, considerando o princípio da verdade real que rege esta Corte, procurou-se buscar em manifestações na fase interna desta Tomada de Contas Especial se havia algum argumento que pudesse ser aproveitado a seu favor. 
Destaca-se que a Sra. Marisa Rodrigues da Silva também pediu prorrogação de prazo (peça 45) após ser novamente citada, mas também não apresentou nova alegação de defesa.
Dessa forma, buscou-se também aproveitar qualquer eventual argumentação apresentada anteriormente pela Sra. Marisa Rodrigues da Silva (peça 24) , co-responsável solidária no presente processo, que pudesse ser utilizada em favor do Sr. Wagner de Holanda Brasil e do Instituto Filhos da Esperança - IFE.
No entanto, nem os argumentos apresentados na fase interna, nem os argumentos apresentados pela Sra. Marisa Rodrigues da Silva em resposta à citação desta Corte, elidem as irregularidades apontadas.
Vale ressaltar que a pretensão punitiva do TCU, conforme Acórdão 1441/2016-TCU-Plenário, que uniformizou a jurisprudência acerca dessa questão, subordina-se ao prazo geral de prescrição indicado no art. 205 do Código Civil, que é de 10 anos, contado da data de ocorrência da irregularidade sancionada, nos termos do art. 189 do Código Civil, sendo este prazo interrompido pelo ato que ordenar a citação, a audiência ou a oitiva do responsável. No caso em exame, não ocorreu a prescrição, uma vez que a liberação dos recursos ocorreu em 25/3/2010 e a citação última citação ocorreu em 9/7/2018.
Assim, não havendo manifestação do Sr. Wagner de Holanda Brasil e do Instituto Filhos da Esperança - IFE no presente processo acerca das irregularidades imputadas, não há elementos para que se possa efetivamente aferir e reconhecer a ocorrência de boa-fé na conduta dos responsáveis, podendo este Tribunal, desde logo, proferir o julgamento de mérito pela irregularidade das contas, nos termos dos §§ 2º e 6º do art. 202 do Regimento Interno do TCU. (Acórdão 2064/2011-TCU-Primeira Câmara - relator: Ubiratan Aguiar, 6.182/2011-TCU-1ª Câmara - relator: Weber de Oliveira, 4.072/2010-TCU-1ª Câmara - Relator: Valmir Campelo, 1.189/2009-TCU-1ª Câmara - Relator: Marcos Bemquerer, 731/2008-TCU-Plenário - Relator: Aroldo Cedraz) .
Ressalta-se que a omissão no dever de prestar contas dos recursos federais recebidos, sem a apresentação de comprovação da boa e regular aplicação dos recursos, mesmo que extemporânea, enseja o julgamento pela irregularidade das contas, a imputação de débito e concomitante aplicação de multa aos responsáveis. No presente caso, a responsabilidade pela prestação das contas recaiu sobre o Sr. Wagner de Holanda Brasil, pois a data final da vigência do convênio e aquela para prestação de contas adentraram sua gestão (25/5/2011 e 25/6/2011, respectivamente) .
Constatou-se que não houve prestação de contas relativa aos recursos federais repassados ao Instituto Filhos da Esperança por meio do referido ajuste, sem que se tenham sido juntadas aos autos quaisquer justificativas pela omissão no dever de prestar contas.
Recai sobre os responsáveis a obrigação de demonstrar que os recursos federais recebidos foram utilizados na finalidade prevista. Ao não cumprir com a obrigação de prestar contas, o gestor ignorou dever constitucional contido no parágrafo único do art. 70 da Constituição Federal, bem como deixou de comprovar a correta aplicação dos recursos, o que configura a existência de débito e enseja o julgamento pela irregularidade das contas e aplicação de multa.
Nessa hipótese, a configuração da irregularidade fundamenta-se na conduta de omissão no dever de prestar contas (art. 16, inciso III, alínea "a", da Lei 8.443/1992) , cabendo imputação de débito, e a conduta enseja, ainda, aplicação das multas previstas nos artigos 57 e 58 da mesma Lei, entendimento amparado nos Acórdão 6921/2015-TCU-Primeira Câmara - Relator José Múcio, 7.134/2015- TCU-1ª Câmara - Relator Benjamin Zymler, 10.624/2015-TCU-2ª Câmara - Relator Augusto Nardes, 10.668/2015-TCU-2ª Câmara e 10.671/2015-TCU-2ª Câmara - Relator Marcos Bemquerer.
Nos termos da jurisprudência (v. g. Acórdão 5297/2013-TCU-Primeira Câmara, Relator José Múcio) , a pessoa jurídica de direito privado, ao celebrar avença com o poder público federal, objetivando alcançar uma finalidade pública, assume o papel de gestora pública naquele ato e, em consequência, está sujeita ao cumprimento da obrigação de prestar contas ao poder público. Seus dirigentes também respondem, pessoalmente, pela obrigação de comprovar a boa e regular aplicação dos recursos transferidos, visto que são os responsáveis pela destinação a ser dada a tais recursos.
Dessa forma, tanto o Sr. Wagner de Holanda Brasil, quanto o Instituto Filhos da Esperança - IFE, devem ser considerados revéis nos termos do art. 12, §3º, da Lei 8.443/1992, devendo as contas serem julgadas irregulares, condenando-o (s) solidariamente ao débito apurado, em conjunto com a Sra. Marisa Rodrigues da Silva, e aplicando-lhes a multa prevista no art. 57 e no art.  58 da Lei 8.443/1992.
CONCLUSÃO
Verifica-se que, após a válida e regular citação dos responsáveis nesta instância de controle externo, operou em desfavor do Sr. Wagner de Holanda Brasil e do Instituto Filhos da Esperança a revelia, e, quanto à Sra. Marisa Rodrigues da Silva, responsável solidária, seus argumentos, recepcionados como alegações de defesa, não lograram elidir a grave irregularidade, razão por que restou devidamente caracterizada a ocorrência constante das citações.
Os argumentos constantes dos autos tampouco lograram afastar o débito imputado aos responsáveis. Ademais, inexistem nos autos elementos que demonstrem sua boa-fé ou a ocorrência de outros excludentes de culpabilidade. Desse modo, as contas devem, desde logo, ser julgadas irregulares, procedendo-se à sua condenação em débito e à aplicação da multa prevista nos artigos 57 e 58 da Lei 8.443/1992 (LO/TCU) . 
Impõe-se, assim, o julgamento pela irregularidade das contas da Sra. Marisa Rodrigues da Silva (CPF XXX.646.104-XX, peça 66) , ex-Presidente do Instituto Filhos da Esperança - IFE (CNPJ 02.837.202/0001-18, peça 68) de 4/12/2006 a 26/2/2011, nos termos do art. 202, § 6º, do Regimento Interno/TCU, bem como o julgamento pela irregularidade das contas do Sr. Wagner de Holanda Brasil (CPF XXX.275.204-XX, peça 67) , ex-Presidente do Instituto Filhos da Esperança - IFE (CNPJ 02.837.202/0001-18, peça 68) de 27/2/2011 a 26/2/2014, nos termos do art. 202, § 6º, do Regimento Interno/TCU, procedendo-se à condenação, solidariamente, de todos os responsáveis em débito, correspondente aos valores totais destinados ao IFE por meio do referido ajuste, assim como a imputação de multa prevista nos artigos 57 e 58, inciso II, da Lei 8.443/1992.
PROPOSTA DE ENCAMINHAMENTO
Diante do exposto, submetem-se os autos à consideração superior, propondo:
rejeitar as alegações de defesa da Sra. Marisa Rodrigues da Silva (CPF XXX.646.104-XX, peça 66) , ex-Presidente do Instituto Filhos da Esperança - IFE (CNPJ 02.837.202/0001-18, peça 68) de 4/12/2006 a 26/2/2011;
considerar revel o Instituto Filhos da Esperança - IFE (CNPJ 02.837.202/0001-18, peça 68) e o Sr. Wagner de Holanda Brasil (CPF XXX.275.204-XX, peça 67) , para todos os efeitos, dando-se prosseguimento ao processo, com fulcro no art. 12, § 3º, da Lei 8.443/92;
julgar irregulares, nos termos dos arts. 1º, inciso I, 16, inciso III, alínea "b", § 2º, da Lei 8.443/1992 c/c os arts. 19 e 23, inciso III, da mesma Lei, e com arts. 1º, inciso I, 209, inciso II, 210 e 214, inciso III, do Regimento Interno/TCU, as contas da Sra. Marisa Rodrigues da Silva (CPF XXX.646.104-XX) , e nos termos dos arts. 1º, inciso I, 16, inciso III, alíneas "a" e "b", § 2º, da Lei 8.443/1992 c/c os arts. 19 e 23, inciso III, da mesma Lei, e com arts. 1º, inciso I, 209, inciso I e II, 210 e 214, inciso III, do Regimento Interno/TCU, as contas do Instituto Filhos da Esperança - IFE (CNPJ 02.837.202/0001-18) e do Sr. Wagner de Holanda Brasil (CPF XXX.275.204-XX) , condenando todos eles solidariamente ao pagamento da importância a seguir especificada, atualizada monetariamente e acrescida dos juros de mora, calculados a partir da data discriminada até a data do efetiva quitação do débito, fixando-lhes o prazo de quinze dias, para que comprovem, perante o Tribunal, o recolhimento das referidas quantias aos cofres do Tesouro Nacional, nos termos do art. 23, inciso III, alínea "a", da citada lei;
	VALOR ORIGINAL (R$) 
	DATA DA OCORRÊNCIA

	70.000,00
	25/3/2010

Valor atualizado até 25/4/2019: R$ 118.314,00
aplicar a Sra. Marisa Rodrigues da Silva (CPF XXX.646.104-XX) a multa prevista no artigo 57 da Lei 8.443/1992, fixando-lhe o prazo de quinze dias, a contar da notificação, para que comprovar, perante o Tribunal (art. 214, III, a, do Regimento Interno do TCU) , o recolhimento da dívida aos cofres do Tesouro Nacional, atualizada monetariamente desde a data do acórdão proferido por este Tribunal até a do efetivo recolhimento, se pagas após o vencimento, na forma da legislação em vigor;
aplicar individualmente aos responsáveis Instituto Filhos da Esperança - IFE (CNPJ 02.837.202/0001-18) e Sr. Wagner de Holanda Brasil (CPF XXX.275.204-XX) as multas previstas nos artigos 57 e 58, inciso II, da Lei 8.443/1992 c/c os artigos 267 e 268, inciso II, do RI/TCU, fixando-lhes o prazo de quinze dias, a contar da notificação, para que comprovem, perante o Tribunal (art. 214, III, a, do Regimento Interno do TCU) , o recolhimento da dívida aos cofres do Tesouro Nacional, atualizada monetariamente desde a data do acórdão proferido por este Tribunal até a do efetivo recolhimento, se pagas após o vencimento, na forma da legislação em vigor;
autorizar também, desde logo, se requerido, com fundamento no art. 28, inciso I, da Lei 8.443, de 1992 c/c o art. 217, §§ 1º e 2º do Regimento Interno, o parcelamento das dívidas em até 36 parcelas, incidindo sobre cada parcela, corrigida monetariamente, os correspondentes acréscimos legais fixando-lhe o prazo de quinze dias, a contar do recebimento da notificação, para comprovar perante o Tribunal o recolhimento da primeira parcela, e de trinta dias, a contar da parcela anterior, para comprovar os recolhimentos das demais parcelas, devendo incidir sobre cada valor mensal, atualizado monetariamente, os juros de mora devidos, no caso do débito, na forma prevista na legislação em vigor, alertando os responsáveis de que a falta de comprovação do recolhimento de qualquer parcela importará o vencimento antecipado do saldo devedor, nos termos do § 2º do art. 217 do Regimento Interno deste Tribunal;
encaminhar cópia do Acórdão que vier a ser prolatado ao Procurador-Geral da República no Estado do Rio Grande do Norte, nos termos do § 3º do art. 16 da Lei 8.443/1992 c/c o § 7º do art. 209 do Regimento Interno do TCU, para adoção das medidas cabíveis, informando-lhe que o inteiro teor da decisão pode ser consultado no endereço www.tcu.gov.br/acordaos.
O representante do Ministério Público junto ao TCU, Procurador Rodrigo Medeiros de Lima, anuiu às conclusões da unidade técnica e assim se manifestou (peça 72) :
O Ministério Público de Contas da União endossa o encaminhamento proposto pela Secex-TCE (peças 69-71) . Esclarecemos, apenas, que a condenação da Sra. Marisa Rodrigues da Silva se justifica em razão da não comprovação da boa e regular aplicação dos recursos federais repassados no âmbito do Convênio 704498/2009 (peça 1, p. 46-56) , de forma que as consequências ora propugnadas não decorrem, no caso dessa responsável, de inadequada comparação de sua atividade com a função pública de "ordenadora de despesa", como aduzido no parágrafo 32.2.1.2 da instrução técnica (peça 69, p. 5) .
É o Relatório.

não há.

Procurador Rodrigo Medeiros de Lima.

TOMADA DE CONTAS ESPECIAL. CONVÊNIO FIRMADO ENTRE O MINISTÉRIO DO ESPORTE E O INSTITUTO FILHOS DA ESPERANÇA. OMISSÃO NO DEVER DE PRESTAR CONTAS E NÃO COMPROVAÇÃO DA APLICAÇÃO DOS RECURSOS FEDERAIS. IRREGULARIDADE DAS CONTAS, COM CONDENAÇÃO EM DÉBITO E APLICAÇÃO DE MULTA.

TOMADA DE CONTAS ESPECIAL (TCE)

Secretaria de Controle Externo de Tomada de Contas Especial (SecexTCE).

A presente tomada de contas especial (TCE) foi instaurada pelo então Ministério do Esporte (ME) , em desfavor do Instituto Filhos da Esperança (IFE) e da Sra. Marisa Rodrigues da Silva, ex-presidente do referido instituto de 4/12/2006 a 26/2/2011, em razão da não apresentação da prestação de contas dos recursos federais referentes ao Convênio 704498/2009 que tinha por objeto "desenvolvimento de atividades recreativas e de lazer, por 14 meses, em 01 (um) núcleo, para crianças, adolescentes, jovens, adultos, idosos e portadores de deficiência, no município de Tangará/RN".
O convênio vigeu de 24/11/2009 a 25/5/2011, no valor de R$ 73.500,00 sendo R$ 70.000,00 do concedente e R$ 3.500,00 referentes à contrapartida do convenente. Os recursos foram repassados ao convenente em duas parcelas por ordens bancárias emitidas em 25/3/2010.
Após a citação e subsequente análise das alegações de defesa da Sra. Marisa Rodrigues da Silva e do Instituto Filhos da Esperança, a proposta inicial da unidade técnica era julgar irregulares as contas dos dois, condenando-os em solidariedade ao pagamento de débito com aplicação de multa individual prevista no artigo 57 da Lei 8.443/1992 (peça 30) . 
Naquela ocasião acompanhei entendimento do Ministério Público junto ao TCU (MPTCU) acerca da necessidade de realizar a citação do presidente que sucedeu a Sra. Marisa Rodrigues da Silva (peça 33) . No presente caso, há nítida distinção entre quem recebeu e geriu os recursos e quem seria responsável pela prestação de contas, uma vez que a ex-presidente deixou o cargo antes do término do convênio e do respectivo prazo para prestação de contas (25/6/2011) . 
Ato contínuo, a responsabilização também recaiu sobre o Sr. Wagner de Holanda Brasil, o que motivou a realização de novas citações. Como bem sugeriu o MPTCU, a citação da Sra. Marisa foi retificada de forma a constar da comunicação a necessidade expressa de alegações de defesa quanto à não comprovação da regular aplicação do montante dos recursos por ela geridos, em consonância com o Acórdão 9420/2016-TCU-Segunda Câmara, de minha relatoria.
Essa decisão tratou de caso similar em que se deliberou pela responsabilidade solidária do ente beneficiário, do seu representante quando do recebimento dos recursos e daquele sucessor responsável pela prestação de contas.
Devidamente citados, apenas a ex-presidente apresentou defesa quando da primeira citação, o que configura a revelia da entidade e do Sr. Wagner de Holanda Brasil. Registro que os três solicitaram prorrogação de prazo para ingressarem com suas respostas após a segunda citação, mas nenhum deles trouxe resposta aos autos.
A Secretaria de Controle Externo de Tomada de Contas Especial, após análise da defesa encaminhada, propôs a rejeição das alegações de defesa e a irregularidade das contas dos responsáveis, além de condenação em débito e aplicação das multas fundamentadas nos artigos 57 e 58 da Lei 8.443/1992.
Tal proposta contou com a anuência do MPTCU, representado pelo Procurador Rodrigo Medeiros de Lima (peça 72) .
Acompanho, desde já, a proposta da unidade técnica, cuja análise incorporo às minhas razões de decidir, fazendo apenas um pequeno esclarecimento quanto à cominação das multas dos artigos 57 e 58 da Lei 8.443/1992, conforme se segue.
Quando da primeira citação, a responsável limitou-se a alegar: (i) que ofícios concedendo prazo e notificando a inadimplência da prestação de contas enviados pelo ME ao instituto não foram por ela recebidos; (ii) que esses mesmos ofícios não poderiam ser por ela recebidos em virtude de não ser mais a presidente naquela ocasião; e (iii) nos ditames da Súmula 230, a responsabilidade por tal tarefa seria de seu sucessor.
Concordo com a unidade técnica de que esses argumentos não elidem as irregularidades apontadas. A responsável não trouxe aos autos nenhum extrato, nota fiscal, recibo, relação de pagamento ou qualquer documento que pudesse comprovar a execução física e financeira da avença. O único documento do instituto que ela anexou como defesa foi a ata com registros das assembleias para alteração dos titulares da presidência do IFE.
A despeito de a data final da vigência do convênio e o termo para prestação de contas terem ocorrido na gestão do Sr. Wagner de Holanda Brasil, a maior parte da vigência do convênio e a totalidade do recebimento dos recursos se deu sob a gestão Sra. Marisa Rodrigues da Silva. No entanto, a responsabilidade pela prestação de contas recai sobre Sr. Wagner de Holanda Brasil.
Assinalo apenas que, a meu ver, a dosimetria da multa aplicada, pela teoria da absorção, considera tanto a conduta relativa a não comprovação da aplicação dos recursos, como a relativa à omissão na prestação de contas. 
Assim decido porque este Tribunal tem reconhecido que existe relação de subordinação entre as condutas de "não comprovação da aplicação dos recursos" e de "omissão na prestação de contas", sendo a primeira consequência da segunda, o que enseja, na verificação das duas irregularidades, a aplicação da multa do art. 57, com o afastamento da multa do art. 58, inciso I, em atenção ao princípio da absorção  (Acórdão 9579/2015-TCU-Segunda Câmara, de minha relatoria e Acórdão 2469/2019-TCU-Primeira Câmara, Relator Ministro Augusto Sherman) . 
Desse modo, como os responsáveis não obtiveram êxito em comprovar a correta aplicação dos valores manejados pelo instituto, essas contas devem ser julgadas irregulares, com condenação em débito e aplicação da multa do artigo 57 da Lei 8.443/1992.
Diante do exposto, VOTO pela adoção da minuta de acórdão que ora trago ao exame deste colegiado.
TCU, Sala das Sessões Ministro Luciano Brandão Alves de Souza, em 4 de fevereiro de 2020.
Ministro VITAL DO RÊGO 
Relator